【裁判字號】    99,交上易,91
【裁判日期】    990923
【裁判案由】    過失傷害
【裁判全文】
臺灣高等法院高雄分院刑事判決        99年度交上易字第91號
上  訴  人  臺灣高雄地方法院檢察署檢察官
被      告  乙○○
上列上訴人因被告過失傷害案件，不服臺灣高雄地方法院99年度
交易字第33號中華民國99年6 月22日第一審判決（起訴案號：臺
灣高雄地方法院檢察署98年度偵字第22100 號、第36474 號），
提起上訴，本院判決如下：
    主  文
上訴駁回。
    理  由
一、公訴意旨略以：被告乙○○於民國98年4 月29日下午3 時許
    ，駕駛車牌號碼7253-XL 號自小客車沿高雄縣鳥松鄉○○路
    東向西行駛，行經美山路與美庄路口處前，本應注意車前狀
    況，隨時採取必要之安全措施，而依當時情形，並無不能注
    意之情形，竟疏未注意及此，適有甲○○騎乘車牌號碼818-
    HFX 號機車行經該處，欲超越同向在前機車，而由外側往內
    側向前行駛，不慎擦撞同向在前由甲○○所騎乘機車，致甲
    ○○人車倒地，因此受有左下肢、右足壓砸傷併第四、五趾
    近端趾節骨折及軟組織壞死、左跟部挫傷併舟狀骨骨折、雙
    膝挫擦傷及背部挫傷等傷害，因認被告乙○○涉有刑法第28
    4 條第1 項前段之普通過失傷害罪嫌。
二、按犯罪事實應依證據認定之，無證據不得認定其犯罪事實，
    刑事訴訟法第154 條第2 項定有明文。所謂證據，須適於為
    被告犯罪事實之證明者，始得採為斷罪資料，如未能發現相
    當證據，或證據不足以證明，自不能以推測或擬制之方法，
    以為裁判基礎。次按認定不利於被告之事實，須依積極證據
    ，茍積極之證據本身存有瑕疵而不足為不利於被告事實之認
    定，即應為有利於被告之認定，更不必有何有利之證據，而
    此用以證明犯罪事實之證據，猶須於通常一般人均不至於有
    所懷疑，堪予確信其已臻真實者，始得據以為有罪之認定，
    倘其證明尚未達到此一程度，而有合理性之懷疑存在，致使
    無從為有罪之確信時，即應為無罪之判決，此有最高法院82
    年度臺上字第163 號判決、76年臺上字第4986號、30年上字
    第816 號等判例意旨可資參照。
三、被告以外之人於審判外之陳述，雖不符刑事訴訟法第159 條
    之1 至第159 條之4 之規定，而經當事人於審判程序同意作
    為證據，法院審酌該言詞陳述或書面陳述作成時之情況，認
    為適當者，亦得為證據，同法第159 條之5 第1 項有明文規
    定。茲查本判決所引用關於陳述之卷證資料，除原已符同法
    第159 條之1 至第159 條之4 規定及法律另有規定等傳聞法
    則例外規定，而得作為證據外，其餘關於陳述之卷證資料，
    業經當事人於本院準備程序時，表示對本判決所引本屬傳聞
    證據部分，均同意作為證據。本院斟酌上開證據並無違法取
    得之情事，亦無證明力明顯過低之情形，認為作為認定本件
    被告有無犯罪之證據亦屬適當，是均得採為本件論斷之證據
    。
四、公訴人認被告乙○○涉有上揭過失傷害犯行，無非係以告訴
    人甲○○之指訴、大東醫院98年6 月30日之診斷證明書1 份
    、高雄縣政府警察局仁武分局道路交通事故現場圖及道路交
    通事故調查報告表(一)、(二)各1 份、現場照片6 張、臺灣省高
    屏澎區車輛行車事故鑑定委員會鑑定意見書及臺灣省車輛行
    車事故覆議鑑定委員會98年11月17日函各1 份為其主要論據
    。惟訊據被告則堅詞否認有何上揭過失傷害犯行，並辯稱：
    伊當時停等紅燈時是第一部車，綠燈亮起後伊即正常往前行
    駛，並沒有超告訴人的車，而是告訴人突然超車，才會使其
    機車擦撞到伊汽車右前側車身，伊當時時速只約30公里，是
    剛起步而慢慢正常行駛，就本件事故之發生，並沒有過失等
    語。經查：
  (一)被告乙○○與告訴人甲○○於上揭時、地發生車禍，告訴人
    並因此受有左下肢、右足壓砸傷併第四、五趾近端趾節骨折
    及軟組織壞死、左跟部挫傷併舟狀骨骨折、雙膝挫擦傷及背
    部挫傷等傷害之事實，除為被告所不爭執外，並有高雄縣政
    府警察局仁武分局道路交通事故現場圖及道路交通事故調查
    報告表(一)、(二)各1 份（見警卷第9 至11頁）、現場照片6 張
    （警卷第12頁）、大東醫院診斷證明書1 份（警卷第14頁）
    ，及長庚醫療財團法人高雄長庚紀念醫院診斷證明書1 份（
    原審一卷第23頁）在卷可稽，是此部分之事實固堪以認定。
  (二)而本件車禍經送臺灣省高屏澎區車輛行車事故鑑定委員會鑑
    定後，結果雖認本件告訴人駕駛重機車超車不當為肇事主因
    ，被告駕駛小客車未注意車前狀況為肇事次因；嗣再送臺灣
    省車輛行車事故覆議鑑定委員會鑑定，結果亦同臺灣省高屏
    澎區車輛行車事故鑑定委員會之上開鑑定結果，此分別有卷
    附臺灣省高屏澎區車輛行車事故鑑定委員會鑑定意見書（見
    偵1 卷第32頁正反面），及臺灣省車輛行車事故覆議鑑定委
    員會98年11月17日函（見偵2 卷第22頁）足按，惟亦可見本
    件車禍之主因係在告訴人於上開時、地駕駛重機車超車不當
    所造成。至上揭鑑定意見書及函文雖亦認被告有駕駛小客車
    未注意車前狀況之行為，而為肇事次因，然所謂「未注意車
    前狀況」係一概括抽象之注意義務，行為人仍必須就個案有
    具體未注意之情形，且必須有注意之可能，方可能具有過失
    之主觀不法。亦即，若行為人就個案並無具體未加注意之情
    形，或者因信賴原則而無法預見他人之違規行為，以致沒有
    注意之可能，均尚難認為該行為人有刑法上之過失責任。
  (三)茲查，本件發生車禍之路段為雙向二車道，即同向僅單車道
    而未區○○○○○道，有現場照片2 張及道路交通事故現場
    圖附卷可參（見警卷第12頁、第9 頁）。而證人即告訴人甲
    ○○經原審傳喚到庭具結證稱：當天伊騎車沿鳥松鄉○○路
    東向西方向行駛，至美山路及美庄路口時有停下來等紅燈，
    是在停止線後第一排停等紅燈，綠燈後就直行，因前面的機
    車騎得太慢，所以當伊確認旁邊無來車時就往前超車，車速
    約時速30至40公里間，該路段為一線道，未分車道，伊超車
    前沒有任何打方向燈或比手勢之動作等語明確（見原審卷第
    26-27 頁），由此可見上開路段同向僅單車道，本即不宜任
    意超車，然告訴人不僅以時速30至40公里之速度超車，更未
    遵守規定亮方向燈或打手勢。且告訴人既係於上開路口停止
    線後第一排停等紅燈，則其於綠燈直行時，前方理應無車輛
    阻擋，何以因前方機車車速過慢而需超車？是其供述已難認
    與實情相符，而予採信。況衡以一般汽車駕駛人駕駛汽車正
    常行駛於同向單車道時，於未有任何違規行為之情形下，應
    可信賴同車道之機車駕駛人不會臨時以時速30至40公里之速
    度，且未有任何如亮方向燈或打手勢之警示動作，即突然至
    車旁進行超車之行為。而本件被告於車禍發生前，並無任何
    違規行為，其正常行駛於上開同向單車道時，應難以預見告
    訴人會突然在沒有任何警示動作下，以時速30至40公里之速
    度從旁進行超車，尚難遽認被告就本件車禍之發生有注意之
    可能。
  (四)再按，汽車行駛時，駕駛人應注意車前狀況及兩車併行之間
    隔，並隨時採取必要之安全措施，道路交通安全規則第94條
    第3 項雖定有明文，惟本件綜核以上兩車之行進狀況，告訴
    人之機車並非行駛於被告自小客車之前方，且告訴人之機車
    亦非在被告自小客車前方發生擦撞車禍，此從上開被告之自
    小客車與告訴人之機車照片並無前後擦撞之痕跡，而其撞擊
    處為被告所駕駛之上開汽車右側車身，而非車頭部分，有上
    開照片1 張及道路交通事故調查報告表(二)1 份可按，益徵本
    件車禍係由告訴人在被告車右側因超車不當而撞上被告所駕
    駛之上開車輛，被告駕駛汽車自無疏未注意車前狀況之過失
    。又所謂「注意兩車併行之間隔」係指兩車併行於同向車道
    ，應注意保持與他車間之安全間隔以避免擦撞之意外發生。
    而本件依上說明，被告駕駛之自小客車乃循規行駛在其自己
    應行進之車道，而告訴人其上所述，係欲超越前面機車而突
    然向左超車，始與被告之自小客車發生擦撞，此從上開卷附
    之道路交通事故現場圖所顯示告訴人機車行進之刮地痕位置
    （見警卷第9 頁），係沿路中心靠往車道邊緣乙節，亦即足
    堪認定。則被告既依規定行駛在其自己應行進之車道，縱認
    被告已發現亦屬同向之告訴人機車在其車右側往自己駕駛之
    車輛靠近，此時未注意保持行車安全間隔者乃告訴人而非被
    告，況被告已行駛在車道，衡情自難期待被告發現併行之告
    訴人機車靠近，為避免告訴人之機車將擦撞自己之車而採取
    跨越分隔線而侵入對向車道以閃避或退讓措施，蓋如貿然變
    更車道，無異將蒙受撞擊他車或受他車撞擊之危險。是公訴
    意旨所指之被告有疏未注意車前狀況，並保持行車安全間隔
    距離乙節，容屬誤會。而被告既無法預見告訴人上開違規行
    為，即屬無注意之可能，則上開鑑定意見書及函文認被告有
    駕駛小客車未注意車前狀況之肇事原因，核與事實不符，自
    難據以為被告不利認定之憑採。
  (五)又告訴人之告訴，係以使被告受刑事訴追為目的，其所為之
    指陳，難免故予誇大，證人之證言，有時亦有予渲染之可能
    ，是其陳述是否與事實相符，仍應調查其他證據以資審認，
    業據最高法院著有52年台上字第1300號、74年台上字第1599
    號判例足資參照。本件告訴人固於檢察官偵查時指證稱：被
    告開車從伊左邊經過時，因靠伊所騎乘之機車太近，致被告
    所駕駛之車子車門擦撞伊機車之後視鏡，使其跌倒受傷云云
    （見偵卷第4 頁背面）；惟依本件事故照片所示，被告所駕
    駛之車輛其車門並無擦損痕跡，而係在右前輪上方之葉子板
    邊緣有擦撞痕跡（見警卷第12頁右下方照片）。顯見告訴人
    就本件車禍發生時，其是否為被告所駕車輛車門擦撞乙節所
    述，已與事實不符，自尚難據此即遽採為係被告駕車經過告
    訴人時，以其車門擦撞告訴人而致其受有本件傷害之不利認
    定。
  (六)綜上所述，被告前開所辯，應屬可採。從而，公訴人所持之
    前開論據，均無法採為認定被告犯罪之證據；此外，復查無
    其他積極證據足資證明被告有何之過失犯行，被告被訴普通
    過失傷害罪自屬不能證明。
五、原審以檢察官未能依刑事訴訟法關於舉證責任之規定，提出
    適合於證明犯罪事實之積極證據，並說明其證據方法與待證
    事實之關係；且已對卷內訴訟資料，逐一剖析，參互審酌，
    仍無從獲得有罪之心證，因認不能證明被告有涉犯刑法第28
    4 條第1 項前段之普通過失傷害，而為被告無罪之諭知，經
    核並無違誤；檢察官循告訴人具狀請求上訴意旨，猶執前詞
    以原審採證論述有所違誤，而指摘原判決不當，為無理由，
    應予駁回。
據上論斷，應依刑事訴訟法第368 條，判決如主文。
本案經檢察官方娜蓉到庭執行職務。
中    華    民    國    99    年    9     月    23    日
                  刑事第三庭    審判長法  官  莊崑山
                                      法  官  張意聰
                                      法  官  莊松泉
以上正本證明與原本無異。
本判決不得上訴。
中    華    民    國    99    年    9     月    23    日
                                      書記官  葉淑華

司法院資訊處製作；財團法人民間司法改革基金會備份。
